最高法院刑事判決　　　　　　九十四年度台上字第六二０九號
　　上　訴　人　乙○○
　　　　　　　　辛○○
　　上 列一 人
　　選任辯護人　潘正芬律師
　　　　　　　　王敬堯律師
　　上　訴　人　壬○○
　　　　　　　　　　　　弄2號.
　　　　　　　　　　　　2
　　　　　　　　丙○○
　　上 列一 人
　　選任辯護人　黃景安律師
　　上　訴　人　庚○○
　　　　　　　　　　　　12號.
　　選任辯護人　張迺良律師
　　上　訴　人　戊○○
　　選任辯護人　黃光慶律師
　　上　訴　人　己○○
　　　　　　　　　　　　號
　　　　　　　　甲○○
　　　　　　　　　　　　樓
上列上訴人等因違反商業會計法等罪案件，不服台灣高等法院中
華民國九十一年一月二十九日第二審判決（八十九年度上訴字第
三七七九號，起訴案號：台灣台北地方法院檢察署八十七年度偵
字第一六二一三號），提起上訴，本院判決如下：
    主  文
原判決關於乙○○、辛○○、壬○○、丙○○、庚○○、戊○○
部分撤銷，發回台灣高等法院。
己○○、甲○○之上訴駁回。
    理  由
一發回部分：
本件原判決認定(一)、上訴人乙○○係台北市○○區○○路二八八
號四樓慶州開發建設股份有限公司（下稱慶州公司）之負責人，
丁○○（業經原審判處罪刑確定）係台北市○○○路○段五十號
八樓理北實業有限公司（於民國八十五年五月更名為理北國際股
份有限公司，下稱理北公司）之負責人。理北公司於八十四年六
月間起以其公司所屬員工為慶州公司代銷新店青潭別墅景觀寶塔
之靈骨塔業務。一個靈骨塔位售價新台幣（下同）五萬三千元，
每售出一個靈骨塔位記點一次，每點由慶州公司支付理北公司員
工佣金約一萬二千元不等（視業務員本身在理北公司之職位而調
整）。慶州公司為逃漏營業所得稅捐，自八十四年六月間起，即
以理北公司員工個人執行業務佣金之名義，由理北公司每月造冊
，除依業務員業績，即一個靈骨塔位約一萬二千元不等外，並以
其他未實際參與銷售業務之員工會計即上訴人辛○○等人為請款
人頭，而開立不實之扣繳憑單為會計憑證。並向無實際營業交易
行為之原設台北市○○街○段一一三號四樓之三之宏景企業有限
公司（營業項目內有買賣納骨塔位之登記，以下簡稱宏景公司）
之實際負責人陳生財（經原審判決確定）取得虛開之統一發票，
作為進項憑證記入帳冊，據以申報扣抵銷項。八十四年度慶州公
司取得宏景公司發票共二十六張，申報進項銷售額，逃漏營利事
業所得稅；八十五年度慶州公司取得宏景公司統一發票共一百三
十一張，申報發票進項銷售額，逃漏營利事業所得稅。慶州公司
負責人即上訴人乙○○，依宏景公司虛開之統一發票，簽發受款
人為宏景公司之同額支票，將支票存入宏景公司台灣省合作金庫
西門支庫000000000000號帳戶內，轉匯入宏景公司
實際負責人陳生財於台北市士林農會信用部000000000
00000號帳戶中，再由乙○○之舊屬簡瓊琚（未據起訴）持
陳生財交付之存摺、印章提領後，存於簡瓊琚於同行活儲000
0000000號及支存0000000000號帳戶中，簡瓊
琚後提領交予乙○○所指定之人，期間自八十五年五月間起至八
十六年十月底止。(二)、理北公司嗣於八十五年四月間，申請買賣
納骨塔位之營業登記獲准，乃自八十五年十二月二十七日起以理
北公司名義向慶州公司收取佣金，並開立發票供慶州公司作為進
項憑證。惟理北公司負責人丁○○為逃漏營業所得稅捐，竟自八
十六年一月間起至同年八月間止向宏景公司取得虛開之統一發票
，作為理北公司之進項憑證以扣抵稅金，並依發票所載金額，由
丁○○及理北公司會計即上訴人辛○○簽發理北公司合作金庫士
林支庫000000000帳戶之支票，存入宏景公司士林農會
00－00000號、陽信商業銀行（原陽明山信用合作社，以
下簡稱陽信商銀）0000－00000－0帳戶後，由不知情
之理北公司工讀生吳敏霞，以宏景公司名義負責人即上訴人壬○
○之名義提領，分散存入理北公司副總經理即上訴人己○○（經
原審判決確定）之士林農會000000000000號、陽信
商銀000－00000－0號帳戶內及理北公司協理即上訴人
甲○○（經原審判決確定）士林農會000000000000
號、陽信商銀一０一─二九０三七─七號帳戶內，並陸續由不知
情之吳敏霞提領後，匯至丁○○本人或其使用之其他關係帳戶中
。八十六年理北公司取得宏景公司虛開發票一百三十八張，申報
進項銷售額，逃漏營利事業所得稅。(三)、上訴人丙○○在台北市
○○街○段六十號七樓開設新方向會計事務所，經營稅務會計記
帳代理業務。明知上訴人壬○○、陳生財經營之宏景公司，於八
十五年、八十六年間並無實際營業行為，已成為虛設之公司，為
處理宏景公司先後因幫助慶州公司、理北公司逃漏營業所得稅捐
而大量虛開發票所造成之鉅額銷售額，逃避年度營利事業所得稅
，竟與東隆影視有限公司、東龍娛樂有限公司、太平洋影視有限
公司（以下簡稱東隆、東龍、太平洋公司）台北區業務之負責人
即上訴人庚○○與美聯影視有限公司（以下簡稱美聯公司）之負
責人即上訴人戊○○及榮裕、龍億影視有限公司（以下簡稱榮裕
、龍億公司）之負責人劉榮爵（未據起訴），明知渠等間無實際
之交易行為，仍填製統一發票供宏景公司作為進項憑證。東隆公
司自八十五年十一月二十九日起至八十六年八月二十七日止，虛
開統一發票共十一張，金額計二千二百二十萬元；東龍公司自八
十五年五月二十八日起至同年六月二十八日止，虛開統一發票共
三張，金額計一百六十萬元；大平洋公司自八十五年五月三十一
日起至同年十月二十日止，虛開統一發票共十五張，金額計一千
二百五十三萬元；美聯公司自八十五年十一月二十七日起至八十
六年二月二十四日止，虛開統一發票共十七張，金額計八百七十
四萬二千八百五十七元，龍億公司自八十六年一月三十一日起至
八十六年四月二十六日止，虛開統一發票共十二張，金額計七百
六十萬元，榮裕公司自八十六年七月五日起至八十六年七月二十
六日止，虛開統一發票共五張，金額計一千四百萬元，分別交予
宏景公司等情，因而撤銷第一審關於上訴人乙○○、辛○○、壬
○○、丙○○、庚○○、戊○○六人（上揭六人下稱上訴人乙○
○等六人）部分之判決，改判論處乙○○公司負責人，為納稅義
務人以不正當方法逃漏稅捐（二罪），又商業負責人，連續以明
知為不實之事項，而填製會計憑證及記入帳冊；辛○○經辦會計
人員，共同連續以明知為不實之事項而記入帳冊；壬○○商業負
責人，共同連續以明知為不實之事項而填製會計憑證；丙○○依
法受託代他人處理會計事務之人員，共同連續以明知為不實之事
項，而記入帳冊；庚○○、戊○○商業負責人，共同連續以明知
為不實之事項，而填製會計憑證之罪刑，固非無見。惟查：科刑
之判決書，須將認定之犯罪事實詳記於事實欄，然後於理由內說
明其憑以認定之證據，以使事實與理由兩相一致，方為合法。原
判決認定上訴人乙○○等六人有上揭違反稅捐稽徵法或違反商業
會計法之犯行，然經核：(一)關於乙○○部分，其事實僅籠統記載
乙○○向宏景公司實際負責人陳生財取得虛開之統一發票作為進
項憑證，記入帳冊，據以申報扣抵銷項，逃漏慶州公司八十四年
度及八十五年度營利事業所得稅等情；對於乙○○究竟向陳生財
取得何種虛偽不實之統一發票，作為進項憑證而記入帳冊？所記
入之帳冊係何種帳冊？逃漏慶州公司八十四年度及八十五年度營
利事業所得稅各為若干等事實，均漏未詳予查明記載；並逐一說
明所依憑之證據。(二)關於辛○○部分，其事實亦僅籠統記載：理
北公司會計辛○○與該公司負責人丁○○向宏景公司取得虛開之
統一發票一百三十八張，作為理北公司之進項憑證以扣抵稅金，
逃漏理北公司營利事業所得稅等情；就辛○○與丁○○究竟向宏
景公司取得何種虛偽不實之統一發票作為理北公司之進項憑證？
逃漏理北公司營利事業所得稅究為若干？渠等係在理北公司何一
帳冊為如何不實之記載？亦均漏未詳予查明記載，並明所依憑
認定之證據。(三)關於壬○○部分，其判決理由記載：壬○○為宏
景公司名義負責人，竟與該公司實際負責人陳生財（業經原判決
論處商業負責人，共同連續以明知為不實之事項，而填製會計憑
證罪刑確定在案），交付虛開之宏景公司統一發票予慶州公司、
理北公司，使之作為進項憑證，申報作為進項稅額之扣抵，以此
不正當方法幫助他人逃漏稅捐，其係與陳生財共犯商業會計法第
七十一條第一款之以明知為不實之事項而填載會計憑證罪，及稅
捐稽徵法第四十三條第一項之以不正當方法幫助他人逃漏稅捐等
情，然其事實亦僅籠統記載：理北公司負責人丁○○為逃漏理北
公司之營利事業所得稅，向宏景公司取得虛開之統一發票，作為
理北公司之進項憑證以扣抵稅金，並由丁○○及理北公司會計辛
○○簽發理北公司支票，存入宏景公司設於士林農會及陽信商銀
之帳戶，由不知情之工讀生吳敏霞以宏景公司名義負責人壬○○
名義提領，分散存入……等情。對於壬○○與陳生財就上揭犯罪
，如何有犯意聯絡及行為分擔？以及渠等究開立何種虛偽之統一
發票交付慶州公司、理北公司作為進項憑證？幫助慶州公司、理
北公司各逃漏營利事業所得稅各為若干？亦均未詳予查明記載，
並明所依憑之依據。(四)關於丙○○、庚○○、戊○○部分，其
事實僅籠統記載：丙○○與庚○○、戊○○虛偽開立如原判決事
實欄所示之統一發票交予宏景公司作為進項憑證等情，對於該統
一發票之內容究如何虛偽不實？亦未詳予查明記載。又原判決理
由論斷丙○○係依法受託代他人（即宏景公司）處理會計事務之
人員，以明知為不實之事項而記入帳冊，其事實欄就丙○○究係
以何項不實之事項記入何種帳冊？並未詳予查明記載，又原判決
理由既已論斷宏景公司並無實際營業行為（即屬虛設之公司），
丙○○、庚○○、戊○○以上揭虛開之統一發票交付宏景公司部
分，無被訴幫助逃漏稅捐之犯行（見原判決理由四之記載），其
判決事實欄竟又記載丙○○等三人為處理宏景公司先後因幫助慶
州公司、理北公司逃漏營業所得稅捐而大量虛開統一發票所造成
之鉅額銷售額，逃避年度營利事業所得稅，而為上揭以虛開之統
一發票交付宏景公司之犯行等情，此亦有事實與理由矛盾之違誤
。(五)扣繳憑單係扣繳義務人，依所得稅法有關規定，將自付與納
稅義務人之給付中扣繳所得稅款之文書單據，並非屬於商業會計
法所稱之會計憑證。原判決認扣繳憑單屬於會計憑證，乙○○以
內容不實之扣繳憑單，申報扣抵銷項稅額，該部分所為，亦犯商
業會計法第七十一條第一款之以明知為不實之事項填製會計憑證
罪部分，其法律見解亦不無違誤。(六)乙○○等六人究有無被訴犯
行？其犯罪事實各為如何？原審未詳予查明，於事實欄為具體翔
實之記載，並於理由欄為一致之論斷，並逐一明所依憑認定之
證據，遽為判決，原判決關於上訴人乙○○等六人部分，不無應
於審判期日調查之證據未予調查及判決理由不備、理由矛盾及適
用法則不當等違誤。以上或為上訴人乙○○等六人上訴意旨所指
摘，或為本院得依職權調查之事項，應認原判決關於乙○○等六
人部分，有撤銷發回更審之原因。
二駁回部分
按刑事訴訟法第三百七十六條所列各罪之案件，經第二審判決者
，不得上訴於第三審法院，法有明文。本件關於上訴人己○○、
甲○○違反稅捐稽徵法部分，原審係依該法第四十三條第一項論
處罪刑；該罪乃屬獨立罪名之犯罪，核屬刑事訴訟法第三百七十
六條第一款之案件。依首開說明，既經第二審判決，自不得上訴
於第三審法院，上訴人己○○、甲○○竟復提起上訴，顯為法所
不許，應予駁回。
據上論結，應依刑事訴訟法第三百九十七條、第四百零一條、第
三百九十五條前段，判決如主文。
中　　華　　民　　國　九十四　年　 十一 　月　　十　　日
                      最高法院刑事第十庭
                          審判長法官  陳　正　庸
                                法官  賴　忠　星
                                法官  王　居　財
                                法官  林　開　任
                                法官  林　立　華
      本件正本證明與原本無異
                                      書  記  官
中　　華　　民　　國　九十四　年　 十一 　月　二十二　日
                                                      Ｔ
